ACORDAO-COMPLETO-2375246

ACÓRDÃO 11372/2019 ATA 39/2019 - SEGUNDA CÂMARA

VISTOS, relatados e discutidos estes autos em que se aprecia recurso de reconsideração interposto pelo Sr. Raimundo Faro Bitencourt, ex-prefeito municipal de Magalhães Barata/PA na gestão 2013/2016, contra o Acórdão 3218/2018-TCU-Segunda Câmara, retificado, por inexatidão material, pelo Acórdão 6541/2018-TCU-Segunda Câmara,
ACORDAM os Ministros do Tribunal de Contas da União, reunidos em Sessão da 2ª Câmara, ante as razões expostas pelo Relator, em:
9.1. com fulcro nos arts. 32, inciso I, e 33 da Lei nº 8.443/1992, conhecer do presente recurso de reconsideração, para, no mérito, dar-lhe provimento total;
9.2. em consequência ao item precedente, dar a seguinte redação ao Acórdão 3218/2018-TCU-Segunda Câmara, retificado, por inexatidão material, pelo Acórdão 6541/2018-TCU-Segunda Câmara:
"ACORDAM os Ministros do Tribunal de Contas da União, reunidos em Sessão da 2ª Câmara, ante as razões expostas pelo Relator, em:
9.1. julgar regulares com ressalvas as contas de Raimundo Faro Bitencourt (CPF XXX.315.792-XX) , com fundamento nos artigos 1º, inciso I, 16, inciso II, 18 e 23, inciso II, da Lei 8.443/1992, c/c os artigos 1, inciso I, 208 e 214, inciso II, do Regimento Interno/TCU;
9.2. julgar irregulares as contas de Raimundo Nonato de Lima Braga (CPF XXX.176.212-XX -15) , com fundamento nos arts. 1º, inciso I, 16, inciso III, alíneas "a" e "c", § 2º, 19, caput, e 23, inciso III, da Lei 8.443/1992 c/c com os arts. 1º, inciso I, 209, inciso III, § 5º, 210 e 214, inciso III, do Regimento Interno do TCU, condenando-o ao pagamento das importâncias a seguir especificadas e fixando-lhes o prazo de 15 (quinze) dias para que comprovem perante este Tribunal, em respeito ao art. 214, inciso III, alínea 'a', do Regimento Interno do TCU, o recolhimento da dívida aos cofres do Fundo Nacional de Desenvolvimento da Educação - FNDE, atualizada monetariamente e acrescida de juros de mora calculados a partir das datas indicadas até a data do efetivo recolhimento e com o abatimento de valores acaso já satisfeitos, nos termos da legislação vigente:
	Programa Dinheiro Direto na Escola - 2009
			
	Data
	Valor (R$) 
	Data
	Valor (R$) 

	19/12/2009
	2.250,30
	22/12/2009
	6.999,40

	21/12/2009
	3.769,90
	24/12/2009
	1.942,60

	21/12/2009
	1.218,60
	24/12/2009
	917,70

	22/12/2009
	261,00
	28/12/2009
	5.041,00

	Programa Dinheiro Direto na Escola - 2010
	
	Data
	Valor (R$) 

	31/12/2009
	8.773,40

	Programa Nacional de Apoio ao Transporte do Escolar - 2010
			
	Data
	Valor (R$) 
	Data
	Valor (R$) 

	31/3/2010
	59,80
	30/7/2010
	59,80

	15/4/2010
	941,91
	31/8/2010
	941,91

	15/4/2010
	74,75
	31/8/2010
	59,80

	1º/5/2010
	74,75
	31/8/2010
	74,75

	3/5/2010
	59,80
	30/9/2010
	941,91

	3/5/2010
	941,91
	30/9/2010
	74,75

	29/5/2010
	74,75
	30/9/2010
	59,80

	31/5/2010
	941,91
	29/10/2010
	59,80

	31/5/2010
	59,80
	29/10/2010
	941,91

	1º/7/2010
	74,75
	29/10/2010
	74,75

	1º/7/2010
	59,80
	7/12/2010
	59,84

	1º/7/2010
	941,91
	7/12/2010
	942,00

	30/7/2010
	74,75
	7/12/2010
	74,80

	30/7/2010
	941,91
	-
	-

	Convênio 658377/2009
	
	Data
	Valor (R$) 

	1º/4/2010
	307.350,45

	10/1/2012
	153.675,23

9.3. aplicar a multa prevista no art. 57 da Lei 8.443/1992 c/c o art. 267 do Regimento Interno,  no valor de R$ 55.000,00 (cinquenta e cinco mil reais) a Raimundo Nonato de Lima Braga, fixando o prazo de 15 dias, a partir da notificação, para que comprovem, perante este Tribunal (art. 214, inciso III, alínea "a", do Regimento Interno) , o recolhimento aos cofres do Tesouro Nacional do valor atualizado monetariamente desde a data deste acórdão até a data do efetivo recolhimento, se for pago após o vencimento, na forma da legislação em vigor;
9.4. autorizar, desde logo, a cobrança judicial das dívidas, caso não atendidas as notificações;
9.5. encaminhar cópia desta deliberação à Procuradoria da República no Estado do Pará para a adoção das medidas cabíveis."
9.3. dar ciência desta deliberação ao recorrente e ao interessado;
9.4. encaminhar cópia desta decisão ao Procurador-Chefe da Procuradoria da República no Estado do Pará.

Recurso de reconsideração interposto pelo Sr. Raimundo Faro Bitencourt, ex-prefeito municipal de Magalhães Barata/PA na gestão 2013/2016, contra o Acórdão 3.218/2018-TCU-2ª Câmara, retificado, por inexatidão material, pelo Acórdão 6.541/2018-TCU-2ª Câmara

Segunda Câmara

Município de Magalhães Barata/PA.

3. Interessado/Recorrente:
3.1. Interessado: Fundação Nacional de Desenvolvimento da Educação (FNDE).
3.2. Recorrente: Raimundo Faro Bitencourt (CPF XXX.315.792-XX).

13.1. Ministros presentes: Ana Arraes (Presidente), Augusto Nardes (Relator) e Raimundo Carreiro.
13.2. Ministro-Substituto convocado: Augusto Sherman Cavalcanti.
13.3. Ministros-Substitutos presentes: Marcos Bemquerer Costa e André Luís de Carvalho.

AUGUSTO NARDES

Ministro José Múcio Monteiro.

Adoto como relatório a instrução constante da peça 150, aprovada de maneira uniforme no âmbito da Secretaria de Recursos (peças 68 a 70) e do Ministério Público junto ao TCU (peça 71) :
"INTRODUÇÃO
1.	Trata-se de recurso de reconsideração interposto pelo Sr. Raimundo Faro Bitencourt (peça 52) , ex-prefeito municipal de Magalhães Barata/PA na gestão 2013/2016, contra o Acórdão 3218/2018-TCU-Segunda Câmara (peça 38) , retificado, por inexatidão material, pelo Acórdão 6541/2018-TCU-Segunda Câmara (peça 43) .
1.1.	A deliberação recorrida apresenta o seguinte teor:
ACORDAM os Ministros do Tribunal de Contas da União, reunidos em Sessão da 2ª Câmara, ante as razões expostas pelo Relator e com fundamento nos arts. 1º, inciso I; 12, § 3º; 16, inciso III, alínea 'a', e § 3º; 23, inciso III; 28, inciso II; e 57 da Lei 8.443/1992, combinados com os arts. 169, inciso III; 209, § 7º; e 214, inciso III, alínea 'a', do Regimento Interno do TCU, em:
9.1. julgar irregulares as contas de Raimundo Nonato de Lima Braga e de Raimundo Faro Bittencourt;
9.2. condenar Raimundo Nonato de Lima Braga ao pagamento das importâncias a seguir especificadas, atualizadas monetariamente e acrescidas de juros de mora calculados a partir das datas indicadas até a data do efetivo recolhimento e com o abatimento de valores acaso já satisfeitos, fixando-lhe o prazo de 15 dias para que comprove, perante este Tribunal, o recolhimento da dívida aos cofres do Fundo Nacional de Desenvolvimento da Educação - FNDE, nos termos da legislação vigente:
	Programa Dinheiro Direto na Escola - 2009
			
	Data
	Valor (R$) 
	Data
	Valor (R$) 

	19/12/2009
	2.250,30
	22/12/2009
	6.999,40

	21/12/2009
	3.769,90
	24/12/2009
	1.942,60

	21/12/2009
	1.218,60
	24/12/2009
	917,70

	22/12/2009
	261,00
	28/12/2009
	5.041,00

	Programa Dinheiro Direto na Escola - 2010
	
	Data
	Valor (R$) 

	31/12/2009
	8.773,40

	Programa Nacional de Apoio ao Transporte do Escolar - 2010
			
	Data
	Valor (R$) 
	Data
	Valor (R$) 

	31/3/2010
	59,80
	30/7/2010
	59,80

	15/4/2010
	941,91
	31/8/2010
	941,91

	15/4/2010
	74,75
	31/8/2010
	59,80

	1º/5/2010
	74,75
	31/8/2010
	74,75

	3/5/2010
	59,80
	30/9/2010
	941,91

	3/5/2010
	941,91
	30/9/2010
	74,75

	29/5/2010
	74,75
	30/9/2010
	59,80

	31/5/2010
	941,91
	29/10/2010
	59,80

	31/5/2010
	59,80
	29/10/2010
	941,91

	1º/7/2010
	74,75
	29/10/2010
	74,75

	1º/7/2010
	59,80
	7/12/2010
	59,84

	1º/7/2010
	941,91
	7/12/2010
	942,00

	30/7/2010
	74,75
	7/12/2010
	74,80

	30/7/2010
	941,91
	-
	-

9.3. condenar Raimundo Faro Bittencourt e Raimundo Nonato de Lima Braga, solidariamente, ao pagamento das importâncias a seguir especificadas, atualizadas monetariamente e acrescidas de juros de mora calculados a partir das datas indicadas até a data do efetivo recolhimento e com o abatimento de valores acaso já satisfeitos, fixando-lhes o prazo de 15 dias para que comprovem, perante este Tribunal, o recolhimento da dívida aos cofres do Fundo Nacional de Desenvolvimento da Educação - FNDE, nos termos da legislação vigente:
	Convênio 658377/2009
	
	Data
	Valor (R$) 

	1º/4/2010
	307.350,45

	10/1/2012
	153.675,23

9.4. aplicar multa no valor de R$ 55.000,00 (cinquenta e cinco mil reais) a Raimundo Nonato de Lima Braga, e no valor de R$ 45.000,00 (quarenta e cinco mil reais) a Raimundo Faro Bittencourt, fixando o prazo de 15 dias, a partir da notificação, para que comprovem, perante este Tribunal, o recolhimento aos cofres do Tesouro Nacional do valor atualizado monetariamente desde a data deste acórdão até a data do efetivo recolhimento, se for pago após o vencimento, na forma da legislação em vigor;
9.5. autorizar, desde logo, a cobrança judicial das dívidas, caso não atendidas as notificações;
9.6. encaminhar cópia desta deliberação à Procuradoria da República no Estado do Pará para a adoção das medidas cabíveis.
HISTÓRICO
2.	Cuidam os autos de tomada de contas especial instaurada pelo Fundo Nacional de Desenvolvimento da Educação (FNDE) em desfavor de Raimundo Nonato de Lima Braga (gestão 2009/2012) e Raimundo Faro Bittencourt (gestão 2013/2016) , respectivamente ex-prefeito e prefeito de Magalhães Barata/PA à época dos fatos, em razão de omissão no dever de prestar contas dos recursos repassados àquele município por força do Convênio 658377/2009 (SIAFI 654982) , Programa Dinheiro Direto na Escola (PDDE exercícios de 2009 e 2010) e Programa Nacional de Apoio ao Transporte do Escolar (PNATE exercício de 2010) .
2.1.	O FNDE e o Município de Magalhães Barata, representado na ocasião pelo seu prefeito Raimundo Nonato de Lima Braga, celebraram o Convênio 658377/2009, por meio do qual o concedente disponibilizaria ao convenente a quantia original de R$ 461.025,68 a ser utilizada na construção de uma escola no município, no âmbito do Programa Nacional de Reestruturação e Aparelhagem da Rede Escolar Pública de Educação Infantil (PROINFÂNCIA) . Essa importância fora transferida pelas ordens bancárias 2010OB701564, de 10/4/2010 e 2010OB700294, de 10/1/2012, nos valores respectivos de R$ 307.350,45 e R$ 153.675,23 (peça 1, p. 6) .
2.2.  	O Convênio 658377/2009 (peça 1, p. 268) vigeu inicialmente até 21 de junho de 2011. O Primeiro Termo Aditivo ao Convênio 658377/2009 prorrogou o convênio até 18/12/2011 (peça 1, p. 307) . O Segundo Termo Aditivo prorrogou o convênio até 18/06/2012 (peça 1, p. 346) . O Terceiro Termo Aditivo prorrogou a vigência do convênio até 15/12/2012, com a data final para a prestação de contas estabelecida em 13/2/2013 (peça 1, p. 372) .
2.3. 	O Quarto Termo Aditivo ao Convênio 658377/2009 previa a vigência até 13/06/2013 (peça 1, p. 385) . No entanto, tal termo aditivo teve a sua publicação tornada nula (peça 2, p. 24) . 
2.4.	Para o PDDE em 2009 e 2010, o FNDE destinou à Prefeitura Municipal de Magalhães Barata/PA o montante original de R$ 31.173,90 por meio das ordens bancárias listadas na peça 2, p. 173, sendo R$ 22.400,50 à conta do PDDE de 2009 e R$ 8.773,40 à conta do PDDE de 2010. Os recursos tiveram por finalidade suplementar financeiramente despesas de custeio, manutenção e de pequenos investimentos voltados aos estabelecimentos de ensino no município.
2.4.	Para o PNATE no exercício de 2010, o FNDE repassou à Prefeitura Municipal de Magalhães Barata/PA a quantia original de R$ 9.688,32 por intermédio das ordens bancárias listadas na peça 2, p. 174. O PNATE consiste na transferência, em caráter suplementar, aos estados, ao Distrito Federal e aos municípios, de recursos financeiros destinados a custear a oferta de transporte escolar aos alunos educação básica pública, residentes em área rural, com o objetivo de garantir o acesso à educação.
2.5.	As contas do PDDE/2009/2010 e PNATE/2010 foram juntadas à tomada de contas especial do Convênio 658377/2009 em consonância com o inciso IV do art. 15 da IN TCU 71/2012, considerando que os valores dos débitos dos referidos programas, atualizados monetariamente, se mostraram inferiores, ao mínimo estabelecido no inciso I do artigo 6° da referida instrução normativa (peça 2, p. 208) .
2.6. 	No Relatório de Tomada de Contas Especial 192/2015, a responsabilidade pelo dano causado ao erário foi atribuída aos Srs. Raimundo Nonato de Lima Braga e Raimundo Faro Bitencourt, ocupantes dos cargos de prefeito municipal à época da ocorrência dos fatos, em razão da omissão no dever de prestar contas do convênio e dos programas mencionados. Apuraram-se como prejuízo os valores originais de R$ 461.025,68, R$22.400,50, R$ 8.773,40 e 9.688,32 (peça 2, p. 178-179) 
2.7. 	A Secretaria Federal de Controle Interno, por meio do Relatório de Auditoria 2365/2015 (peça 2, p. 207-210) , concluiu que o Senhores Raimundo Nonato de Lima Braga e Raimundo Faro Bitencourt encontravam-se em débito com a Fazenda Nacional pelos valores originais de R$ 461.025,68, R$ 22.400,50, R$ 8.773,40 e 9.688,32, em razão da omissão no dever de prestar contas.
2.8.	Com base nas conclusões daquele relatório de auditoria, a CGU exarou o Certificado de Auditoria (peça 2, p. 211) e o Parecer do Dirigente do Órgão de Controle Interno (peça 2, p. 212) , conclusivos pela irregularidade das contas do responsável, constando, ainda, dos autos o Pronunciamento Ministerial (peça 2, p. 213) em que o Ministro de Estado da Educação declara haver tomado conhecimento das conclusões contidas nas peças aludidas.
2.9.	No âmbito do Tribunal, o Sr. Raimundo Nonato de Lima Braga foi citado pelo Ofício Secex/PA 2312/2016 (peça 17) . A citação do Sr. Raimundo Faro Bittencourt foi realizada por meio do Edital 21/2017 (peça 27) , publicado no DOU de 10/4/2014 (peça 28) , em razão das infrutíferas tentativas de notificação via carta registrada, conforme documentos de peças 16, 19, 21, 22 e 23.
2.10.	Os responsáveis deixaram transcorrer in albis o prazo regimental para apresentação das alegações de defesa e foram considerados revéis, dando-se prosseguimento ao processo, nos termos do art. 12, § 3º, da Lei 8.443/1992.
2.11.	A Secex-PA propôs, em pareceres uníssonos (peças 34-36) , julgar irregulares as contas do Sr. Raimundo Nonato de Lima Braga e do Sr. Raimundo Faro Bittencourt, condenando-os ao pagamento de débito e multa.
2.12. 	O Ministério Público de Contas manifestou-se de acordo com a proposta da unidade técnica (peça 37) .
2.13.	O Tribunal de Contas da União proferiu o Acórdão 3218/2018-TCU-Segunda Câmara, retificado, por inexatidão material, pelo Acórdão 6541/2018-TCU-Segunda Câmara.
2.14.	Irresignado, o Sr. Raimundo Faro Bittencourt interpôs o presente recurso de reconsideração.
2.15.	Com vistas ao saneamento da TCE, esta Secretaria, consoante delegação de competência conferida pelo Relator, realizou diligência ao Banco do Brasil (peças 62-63) . 
2.16.	Atendendo ao Ofício 0013/2019-TCU/Serur (peça 64) , o Banco do Brasil encaminhou ao Tribunal o extrato dos fundos de investimentos e os extratos bancários da conta 38.321-X, agência 0708-0, de titularidade da Prefeitura Municipal de Magalhães Barata, referentes ao período de 04/2010 a 11/2014 (peças 66-67) .
EXAME DE ADMISSIBILIDADE
3.	Reitera-se o exame preliminar de admissibilidade (peças 55-56) , ratificado à peça 58 pelo Relator, Ministro Augusto Nardes, que concluiu pelo conhecimento do recurso de reconsideração interposto por Raimundo Faro Bittencourt, nos termos dos artigos 32, inciso I, e 33 da Lei 8.443/1992, c/c o artigo 285 do RI/TCU, suspendendo-se os efeitos dos itens 9.1, 9.3, 9.4 e 9.5 do Acórdão 3218/2018-TCU-Segunda Câmara em relação ao recorrente, estendendo-se o efeito suspensivo a todos os responsáveis condenados em solidariedade com o ora recorrente.
EXAME TÉCNICO
4.	Delimitação do recurso.
4.1.	Constituem objeto do recurso as seguintes questões: 
	a) ausência de responsabilidade solidária; e 
	b) afastamento ou a redução da multa.
Da ausência de responsabilidade solidária
5.	O recorrente defende o afastamento da responsabilidade solidária com base nos seguintes argumentos: 
	a) os recursos do Convênio 658377/2009 foram recebidos e aplicados nos exercícios financeiros de 2010 e 2012, durante a gestão do ex-prefeito Raimundo Nonato de Lima Braga (peça 52, p. 6-8) ;
	b) promoveu denúncia em desfavor do prefeito antecessor, junto ao Ministério Público Federal, cujo objeto consiste na ausência de prestação de contas relativas ao PNAE, PNATE e PDDE (peça 52, p. 8) ; 
	c) adotou as medidas judiciais cabíveis visando resguardar o patrimônio público pois não dispunha dos recursos materiais (documentos, notas fiscais e recebidos) necessários à prestação de contas, estando respaldado pela Súmula 230 do TCU (peça 52, p. 8-9) ; 
	e) a jurisprudência do Tribunal exclui a responsabilidade do gestor que adotou as medidas cabíveis visando resguardar o patrimônio público (peça 52, p. 9) .
Análise
6.	A decisão recorrida apresenta os seguintes fundamentos utilizados para a condenação dos ex-prefeitos municipais Raimundo Faro Bittencourt e Raimundo Nonato de Lima Braga, solidariamente (peça 16) : 
não comprovação da boa e regular aplicação de recursos federais, na condição de prefeito municipal de Magalhães Barata/PA, em razão da omissão no dever de prestar contas dos recursos federais recebidos à conta do Convênio 658377/2009, registrado no Sistema Integrado de Administração Financeira sob o número 654982, tendo por objeto a construção de uma escola no município. 
6.1.	Em sua defesa, o Sr. Raimundo Faro Bittencourt argumenta que os recursos do Convênio 658377 foram recebidos e aplicados integralmente na gestão de Raimundo Nonato de Lima Braga (2009-2012) , o que afastaria a sua responsabilidade quanto à gestão dos recursos (peça 52, p. 6) . 
6.2.	Por sua vez, o Relator, Min. José Múcio Monteiro, ao proferir o voto condutor do acórdão recorrido, no item 9, manifestou que não havia nos autos documentação apta a demonstrar quem teria gerido os recursos do Convênio 658377 (peça 39) . 
6.3. 	Com vistas ao saneamento dos autos, foi realizada diligência junto ao Banco do Brasil (peça 64) para fins de obtenção dos extratos da conta bancária específica do Convênio 658377/2009 e dos rendimentos da aplicação financeira, evidenciando a movimentação dos recursos no período compreendido entre a data do depósito da primeira parcela (01/04/2010) até o prazo final para a prestação de contas do convênio (15/11/2014) .
6.4.	Atendendo ao Tribunal (peça 64) , o Banco do Brasil encaminhou o extrato dos fundos de investimentos e os extratos bancários da conta específica do convênio de titularidade da Prefeitura Municipal de Magalhães Barata, referentes ao período de 04/2010 a 11/2014 (peças 66-67) .
6.5.	No exame da documentação apresentada pelo banco, constata-se que os recursos do Convênio 658377/2009 foram transferidos em 6/4/2010 e 13/1/2012 (peça 67, p. 5 e 26) e que o prefeito antecessor geriu quase a totalidade dos recursos, que correspondem a R$ 461.025,68 acrescidos de R$ 6.974,32 dos rendimentos da aplicação financeira (peça 67) . Ao prefeito sucessor atribui-se a gestão de R$ 749,86 (0,16% dos recursos originários do convênio) visto que em 12/8/2013 tal valor foi aplicado no fundo de investimento 'BB Renda Fixa Curto Prazo Supremo Setor Público' (peça 67, p. 3 e 55) .  
6.6. 	Desse modo, pode-se dizer que, com exceção do saldo da aplicação no fundo de investimento citado, os recursos questionados foram geridos integralmente no decurso do mandato do Sr. Raimundo Nonato de Lima Braga. 
6.7. 	Assim sendo, e à luz do mandamento insculpido no art. 70, parágrafo único, da Constituição Federal, resta claro que o recorrente, Sr. Raimundo Faro Bittencourt não era o responsável por gerir os recursos públicos questionados, mas tão somente por prestar contas de sua regular utilização, pois o prazo para prestação de contas encerrava-se em 13/2/2013. Diante disso, falhas ou irregularidades constatadas na execução do convênio são, necessariamente, responsabilidade exclusivamente do gestor dos recursos, ou seja, do Sr. Raimundo Nonato de Lima Braga.
6.8. 	Outrossim, quando o prazo para a prestação de contas ultrapassar o mandato do gestor, configura-se, também, a obrigação do prefeito sucessor de encaminhar as contas de seu antecessor, até o vencimento estipulado, sob pena de restar estabelecida sua corresponsabilidade na omissão do dever de prestar contas.
6.9. 	Nessas situações, a jurisprudência desta Corte de Contas é firme no sentido de que, apesar de o prefeito sucessor não responder pelo débito relacionado a recursos geridos integralmente por seu antecessor, cabe a aplicação de multa ao sucessor quando houver inércia injustificada em apresentar as contas referentes aos atos de seu antecessor. Nesse caso, as contas do prefeito sucessor serão julgadas irregulares, com a aplicação da multa prevista no art. 58, inciso I, da Lei 8.443/1992. 
6.10.	A exceção a essa regra conforma-se quando restar comprovado que o sucessor, na impossibilidade de prestar as referidas contas, tomou providências judiciais no sentido de recompor o débito, de obter os documentos necessários à prestação de contas ou ter adotado medidas para a instauração de tomada de contas especial (Acórdão 3912/2016-TCU-Primeira Câmara, de relatoria do Ministro Bruno Dantas, 2212/2016-TCU-1ª Câmara, de relatoria do Ministro Weder de Oliveira, 665/2016-TCU-1ª Câmara, de relatoria do Ministro Benjamin Zymler, e Súmula TCU 230) .
6.11.	O recorrente juntou ao recurso cópia da denúncia promovida em desfavor de seu antecessor, junto ao Ministério Público Federal, protocolada em 10/06/2013, cujo objeto consiste justamente na ausência de prestação de contas relativas ao PNAE, PNATE e PDDE (peça 52, p. 16-18) . A citada denúncia já constava dos autos (peça 2, p. 61-62) . 
6.12.	Além disso, trouxe também cópia de ofício, datado de 07/06/2013, comunicando à Coordenação Geral de Controle e Acompanhamento de Prestação de Contas a entrega da citada representação (peça 52, p. 19) . Cabe registrar, que tal ofício já constava dos autos (peça 2, p.59) .
6.13. 	No entanto, a denúncia promovida em desfavor de seu antecessor junto ao Ministério Público Federal abrange somente a ausência de prestação de contas relativas ao PNAE, PNATE e PDDE, não alcançando o Convênio 658377/2009. 
6.14.	Logo, a alegação de que adotou as medidas necessárias visando resguardar o patrimônio público e a responsabilização do gestor antecessor não favorece totalmente o recorrente. 
6.15.	Desse modo, no caso em tela, restou caracterizada a omissão do Sr. Raimundo Faro Bittencourt no dever de prestar contas dos recursos recebidos através do Convênio 658377/2009, porém não lhe cabe responder pelo débito referente a recursos geridos integralmente por seu antecessor.
Do afastamento ou redução da multa
7.	O recorrente defende que seja reconsiderada a aplicação de multa de R$ 45.000,00 (quarenta e cinco mil reais) com base nos seguintes argumentos: 
 	a) 	não geriu as verbas recebidas, não deu causa à ausência da prestação de contas e adotou todas as medidas cabíveis para regularização das contas municipais e responsabilização do gestor antecessor (peça 52, p. 14) ;
	b) as provas apresentadas o isentam de responsabilidade pela gestão dos recursos repassados ao município (peça 52, p. 14) ; e
	c) boa fé, probidade, senso de justiça, razoabilidade e proporcionalidade (peça 52, p. 14) .	
Análise
8.	O ex-gestor foi condenado solidariamente à devolução integral dos valores repassados, além do pagamento da multa prevista no art. 57 da Lei 8.443/1992, aplicável quando o responsável é julgado em débito. 
8.1.	Conforme visto na análise do item precedente, o prefeito sucessor não responde pelo débito relacionado a recursos geridos integralmente por seu antecessor, cabendo, no entanto, a aplicação de multa quando houver inércia injustificada do sucessor em apresentar as contas referentes aos atos de seu antecessor. 
8.2.	No caso vertente, o Sr. Raimundo Faro Bittencourt não apresentou as contas referentes aos recursos federais recebidos por seu antecessor e não adotou as medidas legais visando ao resguardo do patrimônio público em relação ao Convênio 658377/2009. Suas contas devem ser julgadas irregulares, com a aplicação da multa prevista no art. 58, inciso I, da Lei 8.443/1992. 
CONCLUSÃO
9.	Da análise do recurso apresentado, conclui-se que:
	a) restou caracterizada a omissão do Sr. Raimundo Faro Bittencourt no dever de prestar contas dos recursos recebidos através do Convênio 658377/2009, porém não lhe cabe responder pelo débito referente a recursos geridos integralmente por seu antecessor;
	b) o Sr. Raimundo Faro Bittencourt não apresentou as contas referentes aos recursos federais recebidos por seu antecessor e não adotou as medidas legais visando ao resguardo do patrimônio público em relação ao Convênio 658377/2009; suas contas devem ser julgadas irregulares, com a aplicação da multa prevista no art. 58, inciso I, da Lei 8.443/1992. 
PROPOSTA DE ENCAMINHAMENTO
10.	Ante o exposto, submete-se à consideração superior a presente análise do recurso de reconsideração interposto pelo Sr. Raimundo Faro Bittencourt contra o Acórdão 3218/2018-TCU-Segunda Câmara, propondo-se, com fundamento nos artigos 32, inciso I, e 33 da Lei 8.443/1992, c/c o artigo 285 do RI/TCU:
	a) conhecer do recurso e, no mérito, dar-lhe provimento parcial, para: excluir a condenação do Sr. Raimundo Faro Bittencourt ao pagamento das importâncias relacionadas ao Convênio 658377/2009, incorporando a tabela constante do item 9.3 ao item 9.2 do Acórdão 3218/2018-TCU-Segunda Câmara; excluir o item 9.3 e renumerar os demais itens; corrigir as datas insertas na tabela do convênio 658377/2009 para 06/04/2010 e 13/01/2012;
	b) submeter à apreciação do Relator do feito a oportunidade e a conveniência de reduzir a multa aplicada ao Sr. Raimundo Faro Bittencourt, no valor de R$ 45.000,00, em razão da proposta de provimento parcial ao recurso em exame, e de alterar do fundamento legal da multa aplicada para o art. 58, inciso I, da Lei 8.443/1992, se acolhida a proposta anterior;
	c) dar ciência da deliberação que vier a ser adotada à Procuradoria da República no Estado do Pará, ao recorrente e aos demais interessados."
	É o relatório.

8.1. Sâmia Hamoy Guerreiro, OAB/PA 20.176; José Antonio Gomes da Silva, OAB/PA 21.232; e outros, representando Raimundo Faro Bittencourt, procuração à peça 53.

Procuradora-Geral Cristina Machado da Costa e Silva.

TOMADA DE CONTAS ESPECIAL. RECURSOS DO PDDE, DO PNATE E DE CONVÊNIO. OMISSÃO DO DEVER DE PRESTAR CONTAS. CITAÇÃO. REVELIA. IRREGULARIDADE DAS CONTAS. DÉBITO E MULTA. RECURSO DE RECONSIDERAÇÃO. CONHECIMENTO. PROVIMENTO TOTAL. CIÊNCIA.

TOMADA DE CONTAS ESPECIAL (TCE)

Secretaria de Recursos (Serur).

Trata-se de recurso de reconsideração interposto pelo Sr. Raimundo Faro Bitencourt, ex-prefeito municipal de Magalhães Barata/PA na gestão 2013/2016, contra o Acórdão 3218/2018-TCU-Segunda Câmara (peça 38) , retificado, por inexatidão material, pelo Acórdão 6541/2018-TCU-Segunda Câmara (peça 43) .
O Sr. Raimundo Faro Bitencourt foi apenado, em solidariedade, com seu antecessor à frente da prefeitura municipal, Sr. Raimundo Nonato de Lima Braga (gestão 2009/2012) em razão da omissão no dever de prestar contas e, consequentemente, da não comprovação da regular aplicação dos recursos repassados àquele município pelos seguintes instrumentos de repasse: Convênio 658377/2009, Programa Dinheiro Direto na Escola (PDDE, exercícios de 2009 e 2010) e Programa Nacional de Apoio ao Transporte do Escolar (PNATE, exercício de 2010) .
Preliminarmente, ratifico meu despacho pelo conhecimento da presente peça recursal como recurso de reconsideração porquanto atendidos os requisitos de admissibilidade previstos nos arts. 32, inciso I, e 33 da Lei nº 8.443/1992 (peça 49) .
No tocante ao mérito, a unidade técnica, em análise sobre a matéria (peças 68 a 70) , que contou com a anuência do Ministério Público junto ao TCU - MP/TCU (peça 71) , propõe o provimento parcial da peça recursal de modo a excluir da solidariedade o Sr. Raimundo Faro Bitencourt e reduzir a multa a ele aplicada, com a alteração do fundamento legal para essa apenação do art. 57 para o art. 58, inciso I, da Lei 8.443/1992.
De antemão, anuo parcialmente com os entendimentos convergentes da Secretaria de Recursos (Serur) e do MP/TCU, de acordo com as considerações a seguir.
De acordo com os subitens 6.3 a 6.7 da instrução da Serur, ficou comprovado que "o prefeito antecessor geriu quase a totalidade dos recursos, que correspondem a R$ 461.025,68 acrescidos de R$ 6.974,32 dos rendimentos da aplicação financeira (peça 67) . Ao prefeito sucessor atribui-se a gestão de R$ 749,86 (0,16% dos recursos originários do convênio) visto que em 12/8/2013 tal valor foi aplicado no fundo de investimento 'BB Renda Fixa Curto Prazo Supremo Setor Público' (peça 67, p. 3 e 55) ".
Dessa forma, deve-se excluir a imputação de débito ao Sr. Raimundo Faro Bitencourt de modo a alterar o decisum ora recorrido.
No que se refere à aplicação da multa de R$ 45.000,00 a esse responsável, a unidade técnica e o Parquet especializado entendem que tal valor deve ser reduzido em razão da exclusão da responsabilidade do Raimundo Faro Bitencourt para o pagamento do débito, subsistindo, no entanto, a irregularidade da omissão na prestação de contas convenial.
Com as devidas vênias à Serur e ao MP/TCU, entendo que, neste caso específico, a multa ao responsável não deve ser somente reduzida, mas excluída, conforme abaixo explicito.
Primeiramente, como afirmado acima, a totalidade dos recursos do convênio 658.377/2009 foi transferida na gestão do prefeito antecessor (Sr. Raimundo Nonato de Lima Braga - gestão 2009/2012) , em duas parcelas, nas datas de 1/4/2010 e 10/1/2012. Como se vê, a última parcela do ajuste, no valor de R$ 153.675,23, foi repassada ao município quase um ano antes da assunção do prefeito sucessor (repasse em 10/1/2012 e posse no cargo em 1/1/2013) e o convênio foi prorrogado por três vezes ao longo da gestão do prefeito anterior, Sr. Raimundo Nonato de Lima Braga, até 15/12/2012.
Em segundo lugar, tem-se que a jurisprudência do TCU é pacífica no sentido de que, se o prazo para o atendimento da obrigação de prestar contas adentrar o período de gestão do prefeito sucessor, este deverá adotar as providências para prestá-las, ou, na impossibilidade de fazê-lo, tomar as medidas legais, visando à proteção do patrimônio público, nos termos da Súmula 230 do TCU (v.g. Acórdão 2212/2016-TCU-Primeira Câmara e 9.809/2015-2ª Câmara) .
Nesse caso, o prazo final para a prestação de contas dos recursos desse ajuste realmente venceu durante a gestão do Sr. Raimundo Faro Bitencourt (2013 a 2016) . No entanto, apesar de o FNDE ter indicado em seus ofícios de solicitação de prestação de contas que a data limite para a apresentação de tais documentos era 15/11/2014 (peça 2, p. 35) , discordo dessa data.
O convênio foi assinado em 24/12/2009, pelo Sr. Raimundo Nonato de Lima Braga (gestão 2009/2012) , com vigência até 29/6/2011 e prazo para prestação de contas de 60 dias após o término da vigência do convênio. Tal ajuste teve três aditivos assinados por esse prefeito, prorrogando seu vencimento até 15/12/2012.
No ano de 2013, o Sr. Raimundo Faro Bitencourt (prefeito sucessor) informou ao FNDE que não assinaria o Quarto Termo Aditivo desse convênio, o qual prorrogaria sua vigência até 13/6/2013, em razão de não ter encontrado as prestações de contas desse ajuste na prefeitura e de não ter conseguido entrar contato com o prefeito antecessor (peça 2, p.12) . 
Ante a não assinatura do Quarto Termo Aditivo do ajuste, entendo que a data para prestação de contas do ajuste foi em meados de fevereiro de 2013 - 60 dias após o vencimento do terceiro aditivo do convênio (15/12/2012) , o qual foi o último aditivo assinado pela prefeitura de Magalhães Barata/PA. Pelo exposto, verifica-se que a data final para prestação de contas do ajuste questionado se deu nos dois primeiros meses de gestão do prefeito sucessor.
Em terceiro lugar, de acordo com os autos, o prefeito sucessor tomou providências judiciais quanto aos recursos do PDDE (R$ 31.173,90) , do PNATE (R$ 9.688,32) , mas não ajuizou uma ação específica contra o prefeito antecessor para a prestação de contas dos recursos transferidos por intermédio do convênio 658.377/2009 (R$ 461.025,68) . Por esse motivo, a unidade técnica e o MP/TCU entendem que deve ser mantida a aplicação da multa.
De fato, o Sr. Raimundo Faro Bitencourt, em 7/6/2013, apresentou denúncia ao Ministério Público do Pará a respeito da ausência de prestação de contas pelo prefeito antecessor dos recursos repassados no âmbito dos programas PNAE (Programa Nacional De Alimentação Escolar) , PNATE (Programa Nacional De Apoio Ao Transporte Escolar) e PDDE (Programa Dinheiro Direto Na Escola) (peça 2, p. 62) . 
Apesar de a denúncia acima se referir especificamente aos programas acima mencionados, constam de outros trechos daquele documento a expressão "prestação de contas da aplicação de todos os recursos repassados pelo FNDE", de maneira que pode se considerar que o ora recorrente buscou a prestação de contas da totalidade dos valores repassados pelo FNDE, inclusive, do ajuste ora questionado. Dessa forma, vejo que o responsável não agiu de má-fé ao não incluir expressamente na denúncia os recursos do convênio 658.377/2009.
Pelas razões acima, entendo que tais ações podem ser consideradas como exculpantes na conduta imputada ao Sr. Raimundo Faro Bitencourt, de maneira a ser excluída também a aplicação de multa a esse responsável e, consequentemente, o julgamento de suas contas pela regularidade com ressalvas.
	Ante o exposto, VOTO no sentido que o Tribunal adote a deliberação que ora submeto a este Colegiado no sentido de dar provimento parcial a este recurso de reconsideração.
TCU, Sala das Sessões Ministro Luciano Brandão Alves de Souza, em 29 de outubro de 2019.
Ministro JOÃO AUGUSTO RIBEIRO NARDES
Relator